【裁判字號】    98,訴,56
【裁判日期】    980721
【裁判案由】    偽造文書
【裁判全文】
臺灣士林地方法院刑事判決
公  訴  人  臺灣士林地方法院檢察署檢察官
被      告  甲○○
選任辯護人  林玠民律師
上列被告因偽造文書案件，經檢察官提起公訴（97年度偵字第
14533號） ，本院判決如下：
    主  文
甲○○無罪。
    理  由
壹、公訴意旨略以：被告甲○○與丙○○【後一人已於民國（下
    同）87年12月8 日死亡】係兄弟，曾共同經營宮前五金股份
    有限公司（下稱宮前五金公司）。丙○○於生前在中興票券
    （業已改為兆豐票券金融股份有限公司，下簡稱兆豐票券公
    司）三重分公司有一筆無記名政府債券【核定金額為新臺幣
    （下同）3636萬9795元】，於丙○○死亡時，該筆債券應列
    為丙○○之遺產，詎甲○○竟基於行使偽造私文書之犯意，
    於87年12月21日，要求公司不知情之職員戊○○至兆豐票券
    公司，冒用丙○○之名義，在相關之申請書上偽造丙○○之
    簽名，將前開債券辦理賣出，並以甲○○名義續以債券買斷
    交易承作而行使前開偽造之私文書，足以生損害於丙○○之
    繼承人。嗣於93年8 月間，丙○○之子乙○○等人收受財政
    部臺灣省北區國稅局遺產稅核定通知書始悉丙○○有前開債
    券之遺產，再向前開票券公司查詢而知悉上情。因而認被告
    甲○○涉犯刑法第216 條、第210 條之行使偽造私文書罪嫌
    等語。
貳、程序方面
一、按被告以外之人於審判外之陳述，雖不符前4 條之規定，而
    經當事人於審判程序同意作為證據，法院審酌該言詞陳述或
    書面陳述作成時之情況，認為適當者，亦得為證據。當事人
    、代理人或辯護人於法院調查證據時，知有第159 條第1 項
    不得為證據之情形，而未於言詞辯論終結前聲明異議者，視
    為有前項之同意，刑事訴訟法第159 條之5 定有明文。
  (一)查證人乙○○、戊○○、葉政彥、葉明彥、黃美菊於警偵訊
    所為之證述，乃被告以外之人於審判外之陳述，然前開證人
    於警偵訊所為之證述，業經檢察官、被告於本院民國（下同
    ）98年2 月9 日、98年3 月11日準備程序時均當庭表示不爭
    執前開證據之證據能力，並於本院同年7 月7 日審理期日進
    行調查證據時同意引為證據，而本院考量前開證人於警偵訊
    證述時均有全程錄音，所述亦屬其等親身經驗之事，亦未受
    到任何強暴、脅迫等不正方法所為之證述，因而認前開證人
    於警偵訊證述之內容有證據能力。
  (二)兆豐票券公司函送有關丙○○帳戶之交易資料乃從事業務之
    人於業務上或通常業務過程所需製作之紀錄文書；又國稅局
    檢送丙○○之遺產稅核定通知資料，亦係公務員職務上製作
    之紀錄文書、證明文書，而檢察官、被告及辯護人於本院前
    揭準備程序時亦當庭表示不爭執前開證據之證據能力，並於
    本院審理期日進行調查證據時同意引為證據，而本院考量前
    開文書或係業務上所需製作之紀錄文書或係公務員職務上所
    製作之紀錄文書，亦無顯然不可信之情況，揆諸前開說明，
    亦認有證據能力。
參、得心證之理由
一、按犯罪事實應依證據認定之，無證據不得認定其犯罪事實；
    不能證明被告犯罪者，應諭知無罪之判決，刑事訴訟法第15
    4 條第2 項、第301 條第1 項分別定有明文。又按刑事訴訟
    法第161 條第1 項規定檢察官就被告犯罪事實，應負舉證責
    任，並指出證明之方法。對於其所訴之被告犯罪事實，應負
    提出證據及說服之實質舉證責任，倘所提出之證據，不足為
    被告有罪之積極證明，或其闡明之證明方法，無從說服法官
    以形成被告有罪之心證，基於無罪推定之原則，自應為被告
    無罪判決之諭知。而所謂認定犯罪事實之證據，係指足以認
    定被告確有犯罪行為之積極證據而言，如未發現相當證據，
    或證據不足以證明，自不能以推測或擬制之方法，以為裁判
    基礎（最高法院40年臺上字第86 號 判例要旨參照）。另認
    定犯罪事實所憑之證據，雖不以直接證據為限，間接證據亦
    包括在內；然而無論直接或間接證據，其為訴訟上之證明，
    須於通常一般之人均不致有所懷疑，而得確信其為真實之程
    度者，始得據為有罪之認定，倘其證明尚未達到此一程度，
    而有合理之懷疑存在時，事實審法院復已就其心證上理由予
    以闡述，敘明其如何無從為有罪之確信，因而為無罪之判決
    ，尚不得任意指為違法（最高法院76年臺上字第4986號判例
    要旨參照）。
二、公訴人認被告甲○○涉犯刑法第216 條、第210 條之行使偽
    造私文書嫌，無非以證人乙○○、戊○○警偵訊之證述以及
    兆豐票券公司97年9 月3 日兆豐票券三重字第146 號函及其
    所附之債券賣出成交單、國稅局檢送丙○○之遺產稅核定通
    知書等證據資料為其主要論據。然訊據被告矢口否認有何行
    使偽造私文書之犯行，並堅稱：其於82年間經友人告知建弘
    證券公司之常務董事沈沛霖欠缺資金欲出脫持股，欲出資購
    買，先商請丙○○等兄弟同意後，由其以自有資金並借用兄
    弟之名義及帳戶買進建弘證券公司之股票，之後於85年11月
    29日出售以丙○○名義購買之建弘證券公司股票得款32,589
    ,851 元 ，於85年12月2 日匯入丙○○於世華商業銀行營業
    部所開設之00000000000 號帳戶中，嗣於85年12月3 日自丙○○世華銀行營業部帳戶中提領3250萬元匯至以丙○○名義
    在兆豐票券公司開立之帳戶中，自85年12月3 日起至87年12
    月17日止再以丙○○名義續作債券，於87年12月21日將丙○○名義續作之債券轉作買斷公債，改以自己名義持有，而前
    開兆豐票券公司丙○○帳戶內之債券本係被告自己出資購買
    ，該帳戶自始至終均經丙○○同意借予被告使用，帳戶內資
    金亦為被告所有，期間因丙○○身體狀況不佳，曾於87年12
    月3 日要將債券轉回自己名義帳戶持有而指示戊○○辦理，
    但因兆豐票券公司告知戊○○期限尚未屆至，提前解約會有
    損失，當時戊○○並不知悉丙○○之狀況，迨至2 星期後期
    限屆至後甫辦理債券賣斷領出債券予被告，而丙○○亦債券
    賣斷前之87年12月8 日逝世，丙○○逝世前從未管理過兆豐
    票券公司帳戶等語，並提出資金往來資料為憑。
三、經查：
  (一)案外人丙○○於87年12月8 日逝世，而兆豐票券公司丙○○
    帳戶於85年12月3 日購買之無記名政府債券（票面金額為32
    50萬元），於丙○○逝世後之87年12月21日當日因債券附條
    件交易到期（到期金額為36,437,128元）續以債券買斷交易
    承作（購買金額為36,464,028元），後以買斷方式，要求交
    付面額3410萬元之無記名政府債權完結交易，嗣經臺灣省北
    區國稅局以遺產稅核定通知書通知丙○○之繼承人即乙○○
    等人漏報丙○○遺產中有「中興票券無記名政府債券核定金
    額36,369,795元（核定至87年12月8 日止）」等情，固有桃
    園縣龜山鄉戶政事務所98年3 月4 日桃龜戶字第0980001191
    號函送之丙○○除戶資料、臺灣省北區國稅局遺產稅核定通
    知書、該局98年4 月3 日北區國稅審二字第0980016257號函
    送資料、兆豐票券公司97年9 月3 日兆豐票三重字第146 號
    函、同公司89年7 月6 日89.7.6興重字第123 號函暨債券櫃
    檯買賣對帳單各1 份（本院卷第88 -89、165-170 頁、他字
    卷第8-15、29-30 頁、偵字卷第9- 11 頁）在卷可稽。
  (二)然按刑法第210 條之偽造私文書罪，以無制作權之人冒用他
    人名義，而制作該文書為構成要件之一（最高法院91年度臺
    上字第2094號判決要旨參照），是以，本院應審究者厥為兆
    豐票券公司丙○○帳戶是否被告未經丙○○同意開設以及以
    丙○○名義使用該帳戶進行前開債券買賣交易，甚而行使偽
    造丙○○簽名等情。質之證人丁○○於本院證稱：我以前在
    中興票券三重分公司任職，我印象之任職期間是84年到87年
    ，任期期間曾有位丙○○來開戶，開戶前並不認識他，是戊○○推薦要來開戶，我就到丙○○住家找去他，他家在臺北
    市士林、北投附近，在半山腰上的一間別墅，本院卷第187
    頁之債券附條件買賣總契約、客戶基本資料表是在丙○○家
    寫的，填寫時甲○○不在場，客戶基本資料是丙○○提供資
    料讓我寫的，其中聯絡人列黃美菊、戊○○也是依丙○○告
    知填寫的，客戶基本資料表之印文及契約書上之簽名則是丙○○親自蓋印簽名的，契約之通訊地址我記得是宮前五金公
    司的地址，但是實際上簽約地點是在臺北市，除簽約時見過
    丙○○外，只有對保時見過他等語明確，核與證人戊○○於
    本院證述：丙○○係於85年11月底至12月初完成開戶的，因
    為被告告知他與丙○○談妥了，丙○○會在中興票券開戶給
    他用，就叫我跟中興票券聯絡，我就跟丁○○聯繫，請丁○○直接與丙○○聯絡開戶事宜，故未參與契約填寫過程等語
    相符，並與兆豐票券公司98年4 月17日以兆豐票三重字第03
    5 號函覆85年間兆豐票券公司尚未取得「在其營業處所自行
    買賣政府債券」業務之許可證照，故85年12月3 日與丙○○
    辦理債券交易係委託新寶綜合證券公司代開立成交單，嗣於
    86年4 月21日取得是項證照後，即與丙○○於86年5 月2 日
    簽立債券附條件買賣總契約、客戶基本資料表並檢送前開資
    料到院等情相合，可證兆豐票券公司丙○○帳戶確為丙○○
    本人親自開立一節，足堪採信。
  (三)又查被告、丙○○固均為宮前五金公司股東，其中被告為該
    公司董事，並擔任管理部主管，丙○○則未在宮前五金公司
    任職，而戊○○、黃美菊乃宮前五金公司之財務部職員，工
    作10餘年，均非丙○○之秘書、助理或聽從丙○○指示之人
    ，亦不認識丙○○，反係聽從被告指示之人一節，亦有經濟
    部98年2 月23日經授中字第098347 21700號函檢送之宮前五
    金公司86年至88年間之變更登記表、股東名冊、董事會議事
    錄等資料（本院卷第21-80 頁）在卷可按，復經證人戊○○
    、黃美菊於警偵訊及本院審理時證述無訛，而觀諸本件丙○○帳戶之客戶資料表所列之聯絡人卻為戊○○、黃美菊，帳
    戶資料之通訊地址亦列丙○○並未任職之宮前五金公司地址
    ，若係丙○○個人使用之帳戶，何需如此記載，可證本件帳
    戶應係經丙○○同意開戶後供被告使用者無訛。另佐以證人
    丁○○亦證稱：我是本件帳戶之交易員，依照過去的經驗丙○○所有的交易都是戊○○跟我們聯絡，本件債券展延數次
    都是將資料寄至宮前五金公司，展延前也都是戊○○與我聯
    絡的等語，可見系爭帳戶自開戶後，使用該帳戶進行債券買
    賣者均係聽從被告指示之戊○○聯繫證人丁○○所為，益證
    兆豐票券公司丙○○帳戶確為丙○○本人開立後授權被告使
    用至為灼然。
  (四)另參以85年11月29日，永豐金證券股份有限公司丙○○帳戶
    賣出建弘證券公司股票，得款32,748,399元，經被告將前開
    款項入丙○○所開立之世華銀行營業部帳戶，並於85年12月
    3 日指示戊○○自該帳戶提領3250萬元匯入上海銀行三重分
    行兆豐票券公司帳戶，用以附條件交易方式購買政府債券，
    並以本息續購方式直至87年12月21日止，當日改以買斷方式
    購買3410萬元之無記名政府債券，應付金額為36,464 ,028
    元，當日買賣交易應收差額26,900元，乃由戊○○匯入上海
    銀行三重分行之兆豐票券公司帳戶等情，有永豐金證券公司
    98 年5月7 日永豐金證法令遵循處（98）字第00072 號函暨
    附件、兆豐票券公司三重分公司98年4 月17日兆豐票三重字
    第035 號函及附件（本院卷第184-189 、203-206 頁）在卷
    可憑，亦與證人戊○○證述：丙○○開完戶之後，在85年12
    月初的時候，被告拿一張其親自蓋印的3 千多萬元的取款條
    給我，是丙○○世華銀行營業部的戶頭，被告說要匯款到中
    興票券的戶頭即上海商銀，匯款時間是85年12月3 日，因匯
    款單筆金額不得超過2 千萬元，故分成2 筆匯款，被告於債
    券到期又叫我續作，中間過程有一再的續作RP（即附條件買
    回），RP續作只要打電話過去即可，本件丙○○之債券帳戶
    存摺都是被告在保管，丙○○也從未指示我去辦理債券展延
    事宜等語相符，可徵被告堅稱係經丙○○同意使用帳戶購買
    建弘證券公司股票，賣出後轉至兆豐票券公司丙○○帳戶續
    作債券買賣，帳戶內資金均係其所有資金一情，應屬可信。
  (五)第輔以證人戊○○證稱：丙○○帳戶之債券存摺、印章都是
    被告在保管，87年12月3 日被告交待我去把債券轉成公債交
    給他，當時被告有把存摺、印章交給我，但是不需要存摺所
    以沒拿，我不清楚當時丙○○病危之事，因為被告沒有說為
    何要轉成公債的原因，所以我去電中興票券說要把RP轉成公
    債，中興票券的人告知RP再兩個禮拜就到期了，如果提早解
    約會有利息的折損，而且以前也都到期再做，所以我就等到
    87年12月17日到期，跟丁○○說好要轉成公債，可是我要買
    的公債要21日才能交割，所以又續作到21日，我並沒有將上
    情告知被告，因為我覺得提早作會有利息損失，而且只差兩
    星期，所以就到期才作。從丙○○在中興票券的帳戶開戶後
    ，87年12月3 日是我唯一一次拿到丙○○印鑑，因為之前都
    只需電話聯絡即可，我也沒有保管丙○○印章，87年12月21
    日拿公債時，有將印章帶去，至於有無用印已不清楚，取得
    公債後，就把公債、印章交給被告，幫被告處理財務期間，
    被告有用過丙○○、葉政彥的帳戶等語，核與證人丁○○證
    稱：如果RP債券還沒有到期，我們都會提醒客戶會有利息損
    失約打8 折等語相符，亦與兆豐票券公司檢送之債券櫃檯買
    賣對帳單之記載相合（他字卷第114-115 頁），可徵被告確
    有於87年12月3 日指示戊○○辦理轉換買斷公債，只因戊○○擔憂利息損失，始至87年12月21日以買斷方式取回債券一
    事，足證系爭丙○○帳戶內之債券交易，均係由證人戊○○
    依被告指示辦理至明。
  (六)承上各節，兆豐票券公司丙○○帳戶，既係被告經丙○○同
    意開立後供其使用，帳戶內資金亦為被告所有，所有交易亦
    係被告指示戊○○為之，則被告於87年12月21日在該帳戶以
    買斷方式購買3410萬元之無記名政府債券，甚而於交易過程
    中，交付「丙○○」印章予戊○○，並由戊○○於證人丁○○所述交付債券實券時，在債券賣出成交單之另一聯（即他
    字卷第30頁之債券賣出成交單，未據公訴人提出蓋用丙○○
    印文的該聯）上蓋用「丙○○」印章，亦與無制作權之人冒
    用他人名義，而制作該文書之構成要件有間，而無法遽論被
    告有何偽造私文書之犯行。從而，本案經證據調查結果，並
    無證據證明被告未經丙○○之同意、授權，而於87年12月21
    日，以行使偽造私文書方式，冒用兆豐票券公司丙○○帳戶
    之名義出賣債券，從而，公訴人認被告犯刑法第216 條、第
    210 條之行使偽造私文書罪嫌，所憑之證據資料，經本院調
    查證據結果，並不能證明被告有公訴人所指犯行，此外，復
    無其他積極證據可資證明，則按犯罪事實應以證據為其認定
    基礎，如積極證據不足以證明被告犯罪，而依調查所得資料
    ，在一般生活經驗上尚非不得另為其他有利被告之推定，本
    於罪疑惟輕法則，應依法為無罪判決之諭知。
四、據上論斷，應依刑事訴訟法第301 條第1 項判決如主文。
五、案經檢察官簡志龍到庭執行職務。
中    華    民    國    98    年    7     月    21    日
                  刑事第三庭審判長法  官  杜惠錦
                                  法  官  陳美彤
                                  法  官  黃欣怡
以上正本證明與原本無異。
如不服本判決，應於收受送達後10日內向本院提出上訴書狀，其
未敘述上訴之理由者並得於提起上訴後20日內向本院補提理由書
（均須按他造當事人之人數附繕本）。
                                  書記官  陳慧玲
中    華    民    國    98    年    7     月    24    日


司法院資訊處製作；財團法人民間司法改革基金會備份。
